<?xml version="1.0" encoding="utf-8"?>
<!DOCTYPE document PUBLIC "-//APACHE//DTD Documentation V2.0//EN"
"http://forrest.apache.org/dtd/document-v20.dtd">
<document>
  <header>
    <title>Verbbøyning</title>
  </header>

  <body>
<section>
<title>Verb</title>

<p>fsadfdsdfsdfsfdsdfs </p>

</section>

<section>
<title>Ulike stammer</title>

<p>Takt er en gruppe av stavelser der den første stavelsen har trykk: "rehke-nastit" og "muitališ-goahtit" har begge to takter, selv om ordene har ulikt antall stavelser. Verbet "láibut" har bare en takt.  </p>


<p><strong>Likestavelsesverb</strong> har to stavelser i siste takt, og ender på -at, -it eller -ut i infinitiv: 'boahtit' 'mannat' 'lávlut' 'rehkenastit' 'muitališgoahtit'. Verbene har stadieveksling.  </p> 
<p><strong>Ulikestavelsesverb</strong> har tre stavelser. De ender alltid på -it i infitiv: 'muitalit' 'boradit'. Verbene har ikke stadieveksling. </p>
<p><strong>Kontrakt verb</strong> har to stavelser, og ender på -át, -et eller -ot i infinitiv: 'liikot' 'čohkkát' 'fárret'. Verbene har ikke stadieveksling, og bøyes som stort sett som likestavelsesverb, men som ulikestavelsesverb i noen bøyningsformer: 'moai liikojetne' 'sii liikojit' 'mun liikojin' 'don liikojit' 'sii liikojedje'.  </p>

</section>

<section>
<title>Diftongforenkling</title>

<p>	Diftongen i første del av en takt kan påvirkes av vokalen i andre takt. Diftong går over til monoftong (en enkelt vokal), når vokalen i andre stavelse er:</p>
<ul>
<li>- 'ii': 'diđii' (diehtit)</li>
<li>- 'e' og 'o': 'dihten' (diehtit), 'ožžon' (oažžut) unntatt i nektelsesform: in 'dieđe', in 'oaččo' </li>
</ul>
</section>

<section>
<title>Stadieveksling</title>

<p>Det er vanligvis veksling i konsonantgruppa mellom første og andre stavinga i ei takt, f.eks. "diehtit - dieđán". Det er <strong>sterkt stadium</strong> f.eks. i infinitiv og flertall i presens. Mens <strong>svakt stadium</strong> er forma konsonantgruppa har f.eks. nektelsesforma av likestavelsessubstantiv. Det er bare likestavelsesverb som har stadiveksling.</p>

<p>
Eksempler på stadieveksling - sterkt stadium til venstre, svakt stadium til høyre. Vær obs på at -i- regnes som en del av konsonantgruppa:
</p>
<ul>
<li>ma<strong>nn</strong>at - ma<strong>n</strong>an, oa<strong>đđ</strong>it - oa<strong>đ</strong>án, ba<strong>ss</strong>at - ba<strong>s</strong>an, ba<strong>ll</strong>at - ba<strong>l</strong>an </li>
<li>lá<strong>ib</strong>ut - lá<strong>ibb</strong>ui, lá<strong>vl</strong>ut - lá<strong>vll</strong>un, oa<strong>st</strong>it - oa<strong>stt</strong>án </li>
<!--<li>oa<strong>bb</strong>á - oa<strong>pp</strong>át, stá<strong>gg</strong>u - stá<strong>kk</strong>ut, </li> -->
<li>bo<strong>tn</strong>it - bo<strong>n</strong>án, </li>
<!--<li>u<strong>ks</strong>a - u<strong>vss</strong>at, gá<strong>kt</strong>i - gá<strong>vtt</strong>it </li>
<li>gá<strong>hkk</strong>u - gá<strong>hk</strong>u, á<strong>hčč</strong>i - á<strong>hči</strong>t </li> -->
</ul>

</section>

<section>
<title>Finitt verb og kongruens</title>
<p>Finitt verb er et verb som er bøyd i person og tall.   
</p>
<p>
Det er kongruens (samsvar i bøyning) mellom subjektet og det finitte verbet: 'mun boađán', 'don boađát',  mun 'boađán' - sii 'boađášedje'.
</p>
</section>

<section>
<title>Infinitte verb</title>
<p>er verb som ikke bøyes i person og tall, f.eks. infinitiv (verbets grunnform) - 'boahtit' (å komme).  </p>
</section>


<section>
<title>Transitivt og intransitivt verb</title>

<p>Transitive verb tar objekt i akkusativ: Mun 'boran' láibbi. Intransitive verb kan ikke ta objekt i akkusativ, f.eks. ’mannat’. 
</p>  
</section>

<section>
<title>Modus</title>
<p>Form av verbet som betegner den talendes forhold til det som sies. Vi har fire modus på samisk: indikativ (fortellende form): 'boađát', imperativ (bydeform): 'boađe', kondisjonalis (betinget form): 'boađášit', potensialis (mulighet): 'bođežat' </p>

</section>


<section>
<title>Indikativ</title>
<p>Indikativ er verbets fortellende form - f.eks. 'boađát', 'it boahtán' </p>

</section>


<section>
<title>Presens (nåtid)</title>
<p>jkhkj </p>
<table>
<tr><td><strong>Person</strong></td><td><strong>viehkat</strong></td><td><strong>diehtit</strong></td><td><strong>goarrut</strong></td><td><strong>kommentar</strong></td></tr>
<tr><td>mun</td><td>viegan</td><td>dieđán</td><td>goarun</td><td>svakt stadium</td></tr>
<tr><td>don</td><td>viegat</td><td>dieđát</td><td>goarut</td><td>svakt stadium</td></tr>
<tr><td>son</td><td>viehká</td><td>diehtá</td><td>goarru</td><td></td></tr>
<tr><td>moai</td><td>vihke</td><td>dihte</td><td>gorro</td><td></td></tr>
<tr><td>doai</td><td>viehkabeahtti</td><td>diehtibeahtti</td><td>goarrubeahtti</td><td></td></tr>
<tr><td>soai</td><td>viehkaba</td><td>diehtiba</td><td>goarruba</td><td></td></tr>
<tr><td>mii</td><td>viehkat</td><td>diehtit</td><td>goarrut</td><td></td></tr>
<tr><td>dii</td><td>viehkabehtet</td><td>diehtibehtet</td><td>goarrubehtet</td><td></td></tr>
<tr><td>sii</td><td>vihket</td><td>dihtet</td><td>gorrot</td><td></td></tr>
</table> 

</section>
<section>
<title>Preteritum (fortid)</title>
<p>jkhkj </p>
<table>
<tr><td><strong>Person</strong></td><td><strong>viehkat</strong></td><td><strong>diehtit</strong></td><td><strong>goarrut</strong></td><td><strong>kommentar</strong></td></tr>
<tr><td>mun</td><td>vihken</td><td>dihten</td><td>gorron</td><td></td></tr>
<tr><td>don</td><td>vihket</td><td>dihtet</td><td>gorrot</td><td></td></tr>
<tr><td>son</td><td>viegai</td><td>diđii</td><td>goarui</td><td>svakt stadium</td></tr>
<tr><td>moai</td><td>viegaime</td><td>diđiime</td><td>goaruime</td><td>svakt stadium</td></tr>
<tr><td>doai</td><td>viegaide</td><td>diđiide</td><td>goaruide</td><td>svakt stadium</td></tr>
<tr><td>soai</td><td>viegaiga</td><td>diđiiga</td><td>goaruiga</td><td>svakt stadium</td></tr>
<tr><td>mii</td><td>viegaimet</td><td>diđiimet</td><td>goaruimet</td><td>svakt stadium</td></tr>
<tr><td>dii</td><td>viegaidet</td><td>diđiidet</td><td>goaruidet</td><td>svakt stadium</td></tr>
<tr><td>sii</td><td>vihke</td><td>dihte</td><td>gorro</td><td></td></tr>
</table> 

</section>

<section>
<title>Nektelse</title>
<p>Nektelse består av nektelsesverb og hovedverb i nektelsesform - 'in boađe' (jeg kommer ikke) eller 'in boahtán' (jeg kom ikke). I preteritum er hovedverbet lik perfektum partisipp. </p>

</section>

<section>
<title>Kondisjonalis</title>
<p>Verbets form som uttrykker betingelse for handlingen/hendelsen - f.eks. mun 'boađášin'. Likestavelsesverb og kontrakte verb får -š- + preteritum endelse: mii 'fárrešeimmet'. Ulikestavelsesverb får -včč- + preteritum endelse: soai 'háliidivččiiga'. </p>

</section>

<section>
<title>Potensialis</title>
<p>Verbets form som uttrykker mulighet - f.eks. 'bođežan'.</p>

</section>

<section>
<title>Imperativ</title>
<p>Verbets bydeform - f.eks. 'boađe!' 'boahtti!' Det er forskjellige former for person og tall.</p>

</section>

<section>
<title>go-spørsmål</title>
<p>På samisk lager man ja/nei-spørsmål med å legge til partikkelen 'go' etter verbet: 'Boađát go odne?' eller 'Boađátgo odne?' Man svarer med verbet: 'In boađe' (nei) eller 'De boađán' (ja).</p>

</section>



<p class="last_modified" >Last changed: $Id: verb.nno.xml,v 1.6 2008/05/05
	lene Exp $
                </p>

  </body>
</document>





 
